【裁判字號】    99,抗,1523
【裁判日期】    991229
【裁判案由】    沒入保證金
【裁判全文】
臺灣高等法院刑事裁定                  99年度抗字第1523號
抗  告  人  臺灣臺北地方法院檢察署檢察官
具  保  人
即  被  告  彭季芬
上列抗告人因聲請沒入保證金案件，不服臺灣臺北地方法院99年
度聲字第2517號，中華民國99年10月22日所為之裁定（聲請案號
：臺灣臺北地方法院檢察署99年度執聲沒字第247號），提起抗
告，本院裁定如下：
    主  文
抗告駁回。
    理  由
一、聲請意旨略以：上列具保人即被告彭季芬因竊盜案件，經依
    檢察官指定之保證金額新臺幣（下同）5,000元，出具現金
    保證後，將被告釋放，茲因該被告逃匿，依刑事訴訟法第11
    8條之規定，應沒入具保人繳納之保證金（刑保字第9900103
    8號），爰依同法第121條第1項規定聲請沒入具保人繳納之
    保證金等語。
二、原裁定意旨略以：被告於上開案件執行時（臺灣臺北地方法
    院檢察署99年度執字第4546號），經臺灣臺北地方法院檢察
    署檢察官自行及囑託臺灣基隆地方法院檢察署檢察官代為執
    行，均傳喚、拘提未到案執行等情，固有臺灣臺北地方法院
    檢察署、臺灣基隆地方法院檢察署送達證書、臺灣基隆地方
    法院檢察署99年8月27日基檢達甲99執助470字第020216號函
    暨檢附之臺灣基隆地方法院檢察署拘票及報告書、法務部戶
    役政連結作業系統個人基本資料查詢結果表附於前開執行卷
    宗內可按，然聲請人自行及囑託臺灣基隆地方法院檢察署檢
    察官依被告於偵審中所陳報之居所即「基隆市○○區○○街
    180巷18號5樓」、「基隆市○○區○○街188巷18號5樓」二
    址為送達，以通知被告到案接受執行，惟其送達結果均因「
    查無此地址」而遭退回之情，有上開送達證書存卷可佐，又
    遍查全卷，亦查無聲請人以被告設籍之地址，即「基隆市○
    ○區○○街246巷180號（基隆市暖暖區戶政事務所）」為送
    達之執行傳票送達證書，經本院依職權詢問聲請人，亦答覆
    其未對被告設籍之地址為送達等語明確，有本院公務電話紀
    錄1張在卷可稽，堪認聲請人並未將執行傳票寄送至被告上
    開設籍地址以為送達，尚難認被告已受合法傳喚。況且，苟
    若聲請人認被告之上開設籍地址為基隆市暖暖區戶政事務所
    ，無法為實質送達，則應認被告之住所、居所及所在地不明
    ，而需以公示送達之方式達到合法送達之效力。基上，本件
    被告顯未經聲請人按設籍地址送達執行傳票，甚或以公示送
    達方式達到合法送達傳票之效力，送達程序尚嫌疏漏，自難
    認聲請人已合法通知被告到案執行之責。揆諸前開說明，聲
    請人聲請沒入具保人所繳納之保證金，尚有未合，應予駁回
    等語，經核並無違誤。
三、抗告意旨略以：受刑人即被告彭季芬於民國99年4月18日中
    午12時30分，在臺北市○○區○○街18號地下1樓為竊盜犯
    行，遭當場查獲、逮捕，被告於警詢、偵訊中迭以虛構之基
    隆市○○區○○街180巷18號5樓一址為實際居所 (原第一審
    法院則誤載為基隆市○○區○○街188巷18號5樓)，致案經
    確定無從執行，顯見被告確有拒不到案之隱匿故意。至被告
    雖籍設基隆市○○區○○街246巷180號基隆市暖暖區戶政事
    務所，惟上址實因被告遭依戶籍法第50條第1頊現定逕行暫
    遷至基隆市暖暖區戶政事務所一情，有被告全戶戶籍資料查
    詢結果及臺灣臺北地方法院99年度簡字第2079號送達證書附
    卷可稽。足認被告顯無居住於上址之真意及事實，此觀原裁
    定亦載被告住所不明即可見一班。本件受刑人即被告經本署
    傳喚、拘提，均因地址虛偽致本署無從執行一節，有本署送
    達證書、臺灣基隆地方法院檢察署送達證書、本署具保人通
    知、臺灣基隆地方法院檢察署99年8月27日拘提結果函文附
    卷可稽，足認被告確有逃亡事實，依首揭規定依法應予通緝
    ，並沒入具保人保證金。原裁定疏未審究被告即具保人之逃
    匿事實，逕予駁回聲請，即非適法原裁定雖謂: 苟若聲請人
    認被告之上開設籍地址為基隆市暖暖區戶政事務所，無法為
    實質送達，則應認被告之住所、居所及所在地不明，而需以
    公示送達至方式達到合法送達之效力云云，不惟混淆保證金
    沒入要件，並與刑事訴訟法第59條所載: 「被告、自訴人、
    告訴人或附帶民事訴訟當事人，有左列情形之一者，『得』
    為公示送達：一、住、居所、事務所及所在地不明者。．．
    ．」之規定有所捍格，蓋合法送達與否事涉相關法定期間之
    起算，與被告有無逃匿之情並非必然，是此部分所指亦難謂
    妥適等語。
四、按具保之被告逃匿者，應命具保人繳納指定之保證金額，並
    沒入之；不繳納者，強制執行；保證金已繳納者，沒入之。
    又沒入保證金，以法院之裁定行之。另受死刑、徒刑或拘役
    之諭知而未經羈押者，檢察官於執行時，應傳喚之；傳喚不
    到者，應行拘提；前項受刑人得依第76條第1款及第2款之規
    定逕行拘提，及依第84條之規定通緝之，刑事訴訟法第118
    條第1項、第121條第1項及第469條分別定有明文。具保係以
    命具保人提出保證書及繳納相當之保證金方式，而釋放被告
    ，其為羈押之替代手段，而繳納保證金之目的即在擔保被告
    之按時出庭或接受執行，使訴訟程序得以順利進行，故沒入
    具保人繳納之保證金，應以被告在逃匿中為要件，只有於被
    告逃匿時，法院始得裁定沒入所繳納之保證金（最高法院87
    年度台抗字第406號、93年度台非字第268號裁定同此意旨）
    ，是則被告是否逃匿，應以法院裁定生效時判斷之（法務部
    82法檢字第1121號座談會參照）。而沒入具保人所繳納之保
    證金，既應以被告在逃匿中為其要件，則所謂逃匿，必須有
    積極之逃亡藏匿行為，藉以規避檢察官、法院之偵查、審判
    及執行，始屬相當。經查：
  (一)被告彭季芬雖經本件執行檢察官傳拘無著，且具保人亦經檢
    察官命攜同被告到案執行而未獲，惟依上開法務部座談會意
    旨觀之，被告是否逃匿，自應以法院裁定生效時判斷之。則
    本件被告彭季芬於99年10月22 日原法院為本件裁定時，已
    籍設基隆市○○區○○街246巷180號基隆市暖暖區戶政事務
    所，有內政部戶役政連結作業系統表一紙附卷可稽（見原法
    院卷第23頁），是該址即為被告應受送達之處所，故不論被
    告實際上是否居住於該處，均應將執行傳票依法送達，尚難
    僅以該址係基隆市暖暖區戶政事務所即遽認無需送達，是抗
    告意旨稱被告顯無居住於上址之真意及事實云云，委無可採
    。
  (二)再者，抗告人即聲請人僅向被告之「基隆市○○區○○街
    180 巷18號5樓」、「基隆市○○區○○街188巷18號5樓」
    二處之住址發函命其到案執行外，並未就被告現在之戶籍所
    在地即基隆市○○區○○街246巷180號基隆市暖暖區戶政事
    務所為送達，為抗告人所不爭執，若此，自難認被告確有積
    極之逃亡藏匿行為，此亦與沒入保證金之要件不合，原裁定
    因認本件無從確認被告確有逃匿之事實，而駁回本件聲請，
    自無不合，檢察官抗告意旨所指容有誤會。依上所述，本件
    抗告為無理由，應予駁回。
五、據上論結，應依刑事訴訟法第412 條裁定如主文。
中    華    民    國    99    年    12    月    29    日
                  刑事第三庭審判長法  官  陳博志
                                  法  官  許文章
                                  法  官  陳德民
以上正本證明與原本無異。
不得抗告。
                                  書記官  陳紀語
中    華    民    國    99    年    12    月    29    日

司法院資訊處製作；財團法人民間司法改革基金會備份。
